【裁判字號】    91,簡,579
【裁判日期】    920723
【裁判案由】    綜合所得稅
【裁判全文】
臺北高等行政法院判決                              九十一年度簡字第五七九號
    原      告  甲○○
    被      告  財政部臺灣省北區國稅局
    代  表  人  林吉昌（局長）
                送達代收人  乙.
右當事人間因綜合所得稅事件，原告不服財政部中華民國九十一年四月三日台財訴字
第０九０００六五四三七號訴願決定，提起行政訴訟。本院判決如左：
    主      文
原告之訴駁回。
訴訟費用由原告負擔。
    事      實
一、事實概要：原告八十七年度綜合所得稅結算申報，列報扶養親屬曹麗卿及曹雅婷
    二人免稅額新台幣（下同）一四四、０００元，經財政部臺灣省北區國稅局新店
    稽徵所初查以曹雅婷當年度已年滿二十歲，不符合所得稅法第十七條第一項第一
    款第四目關於扶養其他親屬免稅額之規定，乃否准認列系爭免稅額七二、０００
    元。原告不服，申經復查結果，未獲准變更，提起訴願，亦遭決定駁回，遂向本
    院提起行政訴訟。
二、兩造聲明：
  (一)原告聲明：
    1.撤銷原處分。
    2.訴訟費用由被告負擔。
  (二)被告聲明：
    1.駁回原告之訴。
    2.訴訟費用由原告負擔。
三、兩造主張：
  (一)原告起訴意旨略謂：
    1.按原告之姪女曹雅婷因重度殘障無法言語、無法自行走動，均由姑母曹麗卿照
      顧，原告與姑母及曹雅婷三人相依為命，且曹雅婷領有重度殘障手冊，原告確
      有扶養事實。
    2.次按原告扶養姪女曹雅婷符合民法第一千一百二十二條及第一千一百二十三條
      規定家長與家屬共同生活之客觀事實，曹雅婷為一重度殘障者，無法言語，無
      法自行料理一般生活起居，全賴姑母照料，倘若原告之姪女礙於所得稅法第十
      七條有關受扶養親屬年齡規定之限制，如何擁有憲法第十五條生存權之保障。
      又身心障礙者保護法第四十六條第一項及第二項分別規定，對於身心障礙者或
      其扶養者應繳納之稅捐，政府應按障礙等級及家庭經濟狀況，依法給予適當之
      減免。納稅義務人或與其合併申報納稅之配偶或撫養親屬為身心障礙者，應准
      予列報身心障礙特別扣除額，其金額於所得稅法定之。則所得稅第十七條第一
      項第一款第四目規定受扶養親屬年齡規定之限制，對於身心障礙者而言，即有
      修正之必要。另財政部既已將所得稅法第十七條修正條文草案函送行政院審議
      中，被告即應本諸行政裁量權，准予認列系爭免稅額以保障身心障礙者之基本
      人權，是被告所為處分顯有違誤。
  (二)被告答辯意旨略謂：
    1.按「按前三條規定計得之個人綜合所得總額，減除下列免稅額及扣除額後之餘
      額，為個人之綜合所得淨額：一、免稅額：納稅義務人按規定減除其本人、配
      偶及合於下列規定扶養親屬之免稅額；．．．（四）納稅義務人其他親屬或家
      屬，合於民法第一千一百十四條第四款及第一千一百二十三條第三項之規定，
      未滿二十歲或滿六十歲以上無謀生能力，確係受納稅義務人扶養者。但受扶養
      者之父或母如屬第四條第一款及第二款之免稅所得者，不得列報減除。」，為
      行為時所得稅法第十七條第一項第一款第四目所明定。
    2.本件原告辦理八十七年度綜合所得稅結算申報，原申報有其他扶養親屬計有曹
      麗卿及曹雅婷等二人，惟經被告所屬新店稽徵所以曹雅婷當年度已年滿二十歲
      ，不符合扶養其他親屬之規定，予以剔除，核定綜合所得總額為七二三、八七
      一元，淨額為二八一、一０一元；原告不服，主張其姪女曹雅婷因重度殘障無
      法言語、無法自行走動，均由姑母曹麗卿照顧，原告與姑母及曹雅婷三人相依
      為命，且曹雅婷領有重度殘障手冊，原告確有扶養事實，請准予認列云云，惟
      查曹雅婷八十七年度已年滿二十三歲，尚非前揭法令規定得以列報為其他扶養
      親屬之規範內，是本件原核定剔除系爭免稅額之列報，並無違誤，原核定請予
      維持。
    3.至原告主張被告應參酌身心障礙者保護法第四十六條、憲法第十五條、第二十
      二條及第二十三條對於生存權保障等相關規定，並准其增列扶養其他親屬曹雅
      婷之免稅額一節。查原告所訴之情形雖其情可憫，惟依目前所得稅法第十七條
      第一項第一款第四目之規定，因原告主張增列扶養之其他親屬曹雅婷於八十七
      年度已年滿二十三歲，是依前開規定，免稅額應不准予認列，被告乃依法行政
      ，並無違誤。
    理      由
一、按「前三條規定計得之個人綜合所得總額，減除左列免稅額及扣除額後之餘額，
    為個人綜合所得淨額：一、免稅額：納稅義務人按規定減除其本人、配偶及合於
    左列規定扶養親屬之免稅額。．．．（四）納稅義務人其他親屬或家屬，合於民
    法第一千一百十四條第四款及第一千一百二十三條第三項之規定，未滿二十歲或
    滿六十歲以上無謀生能力，確係受納稅義務人扶養者。但受扶養者之父或母如屬
    第四條第一款及第二款之免稅所得者，不得列報減除。」，為行為時所得稅法第
    十七條第一項第一款第四目所明文規定。
二、本件原告八十七年度綜合所得稅結算申報，原申報扶養其姑母曹麗卿及姪女曹雅
    婷兩人之免稅額一四四、○○○元等情，有原告八十七年度綜合所得稅結算申報
    書等影本附於原處分卷可稽。原告雖主張其姪女曹雅婷因重度殘障無法言語、無
    法自行走動，均由姑母曹麗卿照顧，原告與姑母及曹雅婷三人相依為命，且曹雅
    婷領有重度殘障手冊，原告確有扶養事實等語。惟查原告列報扶養曹雅婷之免稅
    額係扶養其他親屬，而所謂其他親屬，依民法第一千一百十四條第四款及第一千
    一百二十三條第三項之規定，以未滿二十歲或滿六十歲以上無謀生能力者為限，
    並確係受扶養者，方能申報減除免稅額。第以曹雅婷係六十四年五月二十一日出
    生，有戶口名簿影本及中華民國殘障手冊正面影印各一份在卷為憑，於原告所申
    報之八十七年度綜合所得稅年度為二十三歲，乃二十歲以上未滿六十歲之人，是
    被告以認列扶養其他親屬免稅額，須該受扶養親屬未滿二十歲或已滿六十歲以上
    無謀生能力者，方有適用，而曹雅婷八十七年度為二十三歲，並無該規定之適用
    ，尚非無據，從而被告予以否准本件免稅額之認列，揆之首揭法條規定，洵無違
    誤，訴願決定予以維持，亦無不合，原告起訴意旨難認為有理由，應予駁回。至
    原告所言曹雅婷係重度殘障並受其扶養一節，縱然屬實，核係屬納稅義務人是否
    得列報殘障特別扣除額之問題，與本件係屬二事，併予敘明。另本件依卷內資料
    ，事證已臻明確，爰不經言詞辯論為之，附此陳明。
據上論結，本件原告之訴為無理由，爰依行政訴訟法第二百三十六條、第一百九十五
條第一項後段、第九十八條第三項前段，判決如主文。
中      華      民      國    九十二    年      七      月    二十三    日
                            臺 北 高 等 行 政 法 院  第 四 庭
                                                     法    官  林育如
右為正本係照原本作成。
本件以訴訟事件所涉及之法律見解具有原則性者為限，始得於本判決送達後二十日內
向本院提出上訴狀並表明上訴理由，如已於本判決宣示後送達前提起上訴者，應於判
決送達後二十日內補具上訴理由（均按他造人數附繕本），且經最高行政法院許可後
方得上訴。
中      華      民      國    九十二    年      七      月    二十五    日
                                                     書 記 官  林如冰


司法院資訊處製作；財團法人民間司法改革基金會備份。
